臺灣臺南地方法院刑事判決　　　　　　　94年度簡上字第36號
上　訴　人　丙○○　男　39歲（民國54年12月5日生）
即　被　告
右上訴人因偽造文書案件，不服本院九十三年度簡字第二四八四
號中華民國九十三年十一月二十四日第一審判決（聲請案號：九
十三年度營偵字第六三一號），提起上訴，本院管轄之第二審合
議庭判決如左：
    主  文
上訴駁回。
    事  實
一、丙○○經其友甲○○轉告得知乙○○因與謝文盛有債務糾紛
    ，欲委託其代為處理。丙○○與乙○○乃約定事成後，由乙○○支付丙○○新台幣（下同）七萬元資為報酬。其後，謝
    文盛遂於民國九十三年二月間某日，簽發發票人為謝文盛、
    付款人為第一銀行歸仁分行、發票日為九十三年三月二十三
    日、票面金額為十五萬元，票據號碼ＵＢ0000000號
    之支票一紙交予丙○○清償其積欠乙○○之債款。丙○○取
    得前開支票後，即要求乙○○應先給付報酬七萬元現金後，
    始願交付前揭支票予乙○○，然乙○○認該支票屆期是否確
    實兌現仍不得而知，遂拒絕丙○○先行給付報酬之要求，並
    要求丙○○將前揭支票先行交付，待支票屆期兌現後，始行
    支付報酬，然亦遭丙○○拒絕。詎丙○○竟基於行使偽造私
    文書之犯意，於九十三年二月間某日，在不詳地點以不詳方
    式偽造乙○○之印章一枚，並蓋於前開支票背面，且偽造「
    乙○○」之署押一枚，以表示背書之意而偽造私文書。並於
    同年二月十七日，將前開支票交予不知情之洪清忠用以清償
    其積欠洪清忠之三萬元債務而為行使，足以生損害於乙○○
    。丙○○於交付支票時並言明，待洪清忠提示前開支票並獲
    得兌現後，應歸還餘額十二萬元。嗣因乙○○向丙○○索討
    前開支票未果後，為阻止丙○○提領前開支票票款，竟於同
    年二月十二日，以前開支票於九十三年二月二日在台南縣歸
    仁鄉○○街遺失為由，向第一銀行歸仁分行申請掛失止付（
    乙○○另涉未指定犯人而誣告他人涉犯侵占遺失物罪部分，
    業據本院以九十三年度簡字第二四八四號判處罰金銀元一千
    元確定）。嗣洪清忠於同年二月下旬將前開支票委由日盛證
    券新營分行提出交換，然於同年三月二十三日遭退票，經警
    循線查獲上情。
二、案經臺南縣警察局新營分局報告臺灣臺南地方法院檢察署檢
    察官偵查終結，聲請以簡易判決處刑。
    理  由
一、訊據上訴人即被告（下稱被告）丙○○於本院審理時固坦承
    於前揭時地受證人乙○○之委託，向證人謝文盛索取其積欠
    證人乙○○之十五萬元債款；且已自證人謝文盛處取得前揭
    支票一紙，並於上述時間，將該支票交予證人洪清忠藉以抵
    沖其積欠洪清忠之三萬元債務等情，惟矢口否認涉有行使偽
    造私文書罪嫌，辯稱：伊取得支票後，曾與證人乙○○聯絡
    ，證人乙○○授權伊自行背書、處理該支票，故其刻用乙○○印章，並於前揭支票背面上蓋用，及簽署「乙○○」署押
    而為背書之舉，應屬獲得乙○○授權之行為，並無構成偽造
    文書犯行之餘地云云。
二、經查：
（一）被告於九十三年二月間經證人甲○○之介紹，承諾代證人
      乙○○向證人謝文盛索取其積欠乙○○之十五萬元債款，
      而被告於同年二月間某日，向謝文盛索取前開債款時，經
      謝文盛簽發前揭支票一紙；被告復於九十三年二月十七日
      ，將前開支票交予證人洪清忠，藉以抵沖三萬元借款等情
      ，業據被告於偵審中迭次供承不諱，核與證人乙○○、李
      崇榮於偵查及本院審理時證述委請被告向謝文盛索討債款
      過程相符，另與證人洪清忠於警訊中證述取得支票之過程
      互核相符，被告此部分供述與事實相符，應堪採信。又證
      人乙○○知悉被告取得謝文盛簽發之前開支票後，於九十
      三年二月十二日向第一銀行歸仁分行以票據遺失為由掛失
      止付等情，業據證人乙○○於本院審理時到庭結證屬實，
      並有遺失票據申報書、票據掛失止付通知書、掛失止付票
      據提示人資料查報表各件在卷可稽，此部分事實足堪認定
      。另證人洪清忠取得前開支票後，曾將該支票向銀行提示
      ，惟因證人乙○○業已將該支票掛失止付，致該支票於九
      十三年三月二十三日遭退票而未獲兌現等情，亦據證人洪
      清忠於警訊中證述明確，並有前揭支票及退票理由單（均
      影本）各一紙在案可參，此部分事實亦堪認定。
（二）被告於本院審理時雖辯稱：證人乙○○確曾授權伊自行刻
      用印章、並同意伊蓋用印章於前揭支票背面云云，惟被告
      就前揭支票背面之乙○○印文、簽名之來源一節，於警訊
      、偵查及本院調查時先稱：伊取得支票後，旋交付予證人
      甲○○，請其轉交予乙○○，嗣後甲○○復交還支票予伊
      時，該支票背面即有「乙○○」之印文及簽名，伊以為該
      背書係乙○○所為云云（參見警卷第五頁至第六頁、偵卷
      第一一頁、本院卷第三九頁），復於本院審理時改稱：前
      揭支票背面之「乙○○」之印文及簽名為伊所製作，然係
      經乙○○授權云云（參見本院卷第五七頁），是觀被告就
      此部分事涉被告是否成立偽造私文書犯行成立與否之重要
      事實之陳述，前後差異甚大，其所辯是否與事實相符，實
      非無疑。又證人乙○○於警訊、偵查及本院審理時，迭次
      證稱：未曾在謝文盛簽發之前開支票背面背書，亦未曾授
      權被告自行刻用其印章，及在前開支票背面背書等語（參
      見警卷第一至二頁、偵卷第十一至十二頁、本院卷第六０
      頁），參以被告於警訊中所供：乙○○曾向伊索取前開支
      票，但遭伊拒絕等語（參見警卷第五頁背面），及前述證
      人乙○○為防被告私自將該支票持以兌現，取走票據所示
      款項，甚而以票據遺失為由，向第一銀行歸仁分行掛失止
      付等情，堪認證人乙○○確曾向被告索取被告向謝文盛取
      得之前揭支票，然遭被告拒絕。而於無法取回前揭支票後
      ，續以謊報遺失而為掛失止付，欲藉此避免該支票遭被告
      領取。是依前述證人乙○○諸多行徑以觀，足見證人乙○○亟欲向被告取回前揭支票，及防止被告領取該支票票款
      。倘被告所辯證人乙○○業已授權其刻用印章及持以背書
      ，且同意其使用、轉讓該支票，衡情證人乙○○當無前揭
      防止被告取得票款之諸多舉動為是。綜此，被告前後所辯
      ，尚乏實證相佐，且與卷證所示相違，均無可採。
（三）另按刑法第二百十條所稱足生損害於公眾或他人，以有損
      害之虞為已足，不以實際發生損害為要件最高法院四十三
      年度台上字第三八七號著有判例可資參照。查證人謝文盛
      簽發之前揭支票本有受款人乙○○之記載，依票據法第三
      十七條、第一四四條之規定，倘非發票人乙○○本人當不
      得提示、取得該支票之票款。然被告於前揭支票背面偽造
      證人乙○○之印文、署押進而偽造乙○○之背書後，該支
      票即可轉讓予他人，而得由被告或他人兌現、提領票款，
      故對證人乙○○即可能產生無法取得票據所示款項之風險
      。且被告擅行於前揭支票上偽造「乙○○」印文、署押，
      以證人乙○○名義背書之舉，亦可能使其他執票人，誤認
      證人乙○○確曾於該支票上背書，進而向其請求履行背書
      人之責任。故被告於前揭支票背面偽造證人乙○○之背書
      之舉，自足以生損害於證人乙○○，上訴意指狀指稱被告
      此舉並未生損害於證人乙○○云云，顯無可採。
（四）綜上所述，被告偽造文書犯行明確，堪以認定，應依法論
      科。
二、核被告所為係犯刑法第二百十六條、第二百十條之行使偽造
    私文書罪。被告偽造印章、印文之部分行為，應為偽造私文
    書之全部行為所吸收；偽造私文書之低度行為，應為行使偽
    造私文書之高度行為所吸收，均不另論罪。另被告雖擅行將
    前揭支票交予證人洪清忠，用以抵充其積欠洪清忠之三萬元
    債款，惟其亦要求洪清忠兌現前開支票後，需將剩餘之十二
    萬元交還予伊，此亦經證人洪清忠於警訊中證述明確（參見
    警卷第十頁），是被告處分前揭支票之金額者，僅票面所示
    金額中之三萬元部分。而證人乙○○於本院審理時亦證稱：
    雙方曾約定被告向謝文盛索取十五萬元債款後，被告可從中
    獲得七萬元之報酬，且若被告從中逕行取走七萬元，而將剩
    餘八萬元交還，其亦可接受等語（參見本院卷第六十三頁至
    第六十四頁），足見被告本得逕行依其與乙○○之約定，有
    權處分其向謝文盛取回款項中之七萬元部分。被告逕行處分
    該支票中之三萬元部分，用以清償其向證人洪清忠之借款債
    務，尚未逾越被告依契約可得報酬之範圍，尚難認已具刑法
    侵占罪之不法所有意圖，應認被告此舉，與刑法侵占罪之構
    成要件尚屬有間，附此敘明。原審以被告罪證明確，依刑事
    訴訟法第四百四十九條第一項前段，刑法第二百十六條、第
    二百十條、第四十一條第一項前段、第二百十九條，罰金罰
    鍰提高標準條例第一條前段、第二條，判處被告有期徒刑四
    月，並諭知如易科罰金，以銀元三百元折算一日，並將被告
    偽造之「乙○○」印章、印文、署押均沒收之。其認事用法
    ，均無違誤，量刑亦屬妥適。被告上訴意旨指摘原判決認定
    事實違誤，求予撤銷改判無罪，為無理由，應予駁回。
據上論斷，應依刑事訴訟法第四百五十五條之一第一項、第三項
、第三百六十八條，判決如主文。
本案經檢察官丁○○到庭執行職務
中　　華　　民　　國　　94　　年　　5 　　月　　11　　日
                        刑事第二庭
                            審判長法  官  陳振謙
                                  法  官  洪士傑
                                  法  官  卓穎毓
右正本證明與原本無異。
本件不得上訴。
                                  書記官  秦建華
中　　華　　民　　國　　94　　年　　5 　　月　　12　　日
附錄法條：
中華民國刑法第210條
偽造、變造私文書，足以生損害於公眾或他人者，處五年以下有
期徒刑。
中華民國刑法第216條
行使第210條至第215條之文書者，依偽造、變造文書或登載不實
事項或使登載不實事項之規定處斷。
